【裁判字號】    88,重訴,223
【裁判日期】    891031
【裁判案由】    分割共有物
【裁判全文】
臺灣屏東地方法院民事判決  八十八年度重訴字第二二三號
    原      告  丙○○
                甲○○
    右二人共同
    訴訟代理人  王炯棻律師
    被      告  乙○○      住.
                丁○○○    住.
    右二人共同
    訴訟代理人  林榮和律師
    被      告  戊○○      住.
右當事人間分割共有物事件，本院判決如左：
    主      文
兩造共有之屏東縣麟洛鄉○○段四九五地號土地應予變價分割，價金由原告丙○○、
原告甲○○、被告乙○○、被告丁○○○、被告戊○○分別依二一一分之五○、二一
一分之四三、二一一分之五○、二一一分之二五、二一一分四三比例取得。
兩造共有之屏東縣麟洛鄉○○段二一五地號土地如附圖一所示Ｄ部分面積三○七平方
公尺分歸被告乙○○、丁○○○依應有部分三分之二、三分之一共有，Ｃ部分面積一
七六‧○二平方公尺分歸原告甲○○所有，Ｂ部分面積二○四‧六七平方公尺分歸原
告乙○○所有，Ａ部分面積一七六‧○二平方公尺分歸被告戊○○所有。
兩造共有之屏東縣麟洛鄉○○段五三○地號土地如附圖一所示Ｉ部分面積四七‧○九
平方公尺分歸被告戊○○所有，Ｊ部分面積八二‧一四平方公尺分歸被告乙○○、丁○○○依應有部分三分之二、三分之一共有，Ｋ部分面積四七‧○九平方公尺分歸原
告甲○○所有，Ｌ部分面積五四‧七六平方公尺分歸原告丙○○所有。
兩造共有之屏東縣麟洛鄉○○段五一一地號土地如附圖二所示Ｅ４部分面積三三四‧
二一平方公尺分歸被告戊○○所有，Ｅ３部分面積五八二‧九二平方公尺分歸被告乙○○、丁○○○依應有部分三分之二、三分之一共有，Ｅ２部分面積三三四‧二一平
方公尺分歸原告甲○○所有，Ｅ１部分面積三八八‧六一平方公尺分歸原告丙○○所
有。
訴訟費用由原告丙○○、原告甲○○、被告乙○○、被告丁○○○、被告戊○○分別
依二一一分之五○、二一一分之四三、二一一分之五○、二一一分之二五、二一一分
之四三負擔。
    事      實
甲、原告方面：
一、聲明：
二、陳述：附表所示四筆土地為兩造共有，土地使用分區、面積、應有部分均如附表
    所示，並無不能分割之情形及不能分割之約定，請求將二一五、五一一、五三○
    地號土地個別原物分割與兩造，附表所示之四九五地號因面積過小，若原物分割
    將無法利用，請求變價分割。
三、證據：提出土地分區使用證明、地籍圖各一份、土地登記簿謄本及地價證明各四
    份。
乙、被告乙○○、丁○○○方面：
一、聲明：駁回原告之訴。
二、陳述：
（一）附圖所示四筆土地與同段四九一、四六六、二一六、二二三、二二二地號共九
      筆土地均係自原屏東縣麟洛鄉○○段四九七地號土地分割而來，該土地為兩造
      被繼承人謝為源所有，其於民國三十五年五月十四日將該土地自西端起二分額
      （二台分）贈與鍾氏阿妹，鍾氏阿妹再贈與被告丁○○○，西端扣除鍾氏阿妹
      以外起算四分額（四台分）贈與被告乙○○，西端再扣除被告乙○○以外起算
      四分額（四台分）贈與原告丙○○，該土地尚餘部分則以買賣為原因移轉登記
      與謝福見（原告甲○○及被告戊○○之父），故該土地真正之應有部分並非如
      土地登記簿謄本所載，被告乙○○、丁○○○已提起訴訟，訴請所有權移轉登
      記，尚未判決確定，原告依土地登記謄本應有部分之記載訴請分割，並無理由
      。
（二）附表所示四筆如要分割，被告乙○○、丁○○○維持共有，四筆土地均應個別
      原物分割，附表所示之四九五`不同意變價分割，對於八十九年七月三日言詞
      辯論期日抽籤所定順序分割無意見，不聲請金錢補償。
三、證據：提出起訴狀一份。
丙、被告戊○○方面：
一、聲明：同意分割。
二、陳述：附表所示之四九五地號土地應變價分割，其餘三筆土地同意依八十九年七
    月三日言詞辯論期日抽籤所定順序分割，但應按附圖一所示分割圖原物分割，不
    同意附圖二所示方割圖。
丁、本院依職權履勘附表所示四筆土地並囑託屏東地政事務所派員測繪現況圖及分割
    方案圖。
    理      由
一、原告起訴主張：附表所示四筆土地為兩造共有，土地使用分區、面積、應有部分
    均如附表所示，並無不能分割之情形及不能分割之約定等情，業經原告提出土地
    分區使用證明、地籍圖各一份、土地登記簿謄本四份為證，並為被告所不爭執，
    自堪信為真實。
二、按各共有人，得隨時請求分割共有物，但因物之使用目的不能分割或契約定有不
    能分割之期限者，不在此限，民法第八百二十三條第一項定有明文。再按共有物
    之分割，依共有人協議之方法行之；分割之方法，不能協議決定者，法院得因任
    何共有人之聲請，命為左列之分配：一、以原物分配於各共有人，二、變賣共有
    物，以價金分配於各共有人；以原物為分配時，如共有人中，有不能按其應有部
    分受分配者，得以金錢補償之，民法第八百二十四條第一、二項定有明文。本件
    被告乙○○、丁○○○抗辯其於三十五年間受贈與該四筆土地分割前西端之部分
    土地，尚未經登記，故真正應有部分與土地登記謄本所載不符，已起訴請求履行
    ，原告不得據此請求分割等語。惟兩造共有之四筆土地並不能分割之情形，亦無
    不能分割之約定，應有部分亦未變動，此外，亦別無其他不能分割之事由，是原
    告訴請分割上開二筆土地，並無不合。
三、按諸分割共有物訴訟係以消滅共有關係為目的；法院裁判分割共有土地時，除因
    該土地內部分土地之使用目的不能分割（如為道路）或部分共有人仍願維持其共
    有關係，應就該部分土地不予分割或准該部分共有人成立新共有關係外，應將土
    地分配於各共有人單獨所有（最高法院六十九年度台上字第一八三一號判例參照
    ）。亦即，法院原則上不能准許土地共有人就土地一部分請求分割，或僅將土地
    一部分予以分割，其餘部分仍由全體共有人共有之，此與分割共有物之目的有違
    ，法院亦無為此裁量之餘地。本件兩造共有之附表所示四筆土地均未毗鄰，其中
    二一五、五一一地號間之四六六地號土地已闢為道路，至於五一一、四九五、五
    三○地號間之四九一地號土地固為道路預定地，但尚未闢為道路，開闢時間亦尚
    無預定，又被告乙○○、丁○○○於五一一、五三○、四九五地號土地全部及二
    一五地號土地部分位置種植作物，其餘共有人則未使用，亦無其他地上物等情，
    業經本院至現場勘驗明確，此有勘驗筆錄在卷足稽，並囑託屏東縣屏東地政事務
    所派員實施測量，有複丈成果圖附卷可按（其使用之位置、面積，詳如本院八十
    八年十二月八日勘驗筆錄、屏東縣屏東地政事務所八十八年十二月十七日八八屏
    所地二字第二一三八一號函附具之使用現況複丈成果圖）。是以，本諸前開說明
    ，審酌上開四筆土地之使用現狀，兩造應有部分面積，並慮及兩造共有土地分割
    後均能便於使用，及均鄰接道路俾使通行便利且價值相當起見，復參酌兩造陳明
    四筆土地個別分割（參見本院八十九年十月二十三日言詞辯論筆錄）、原告彼此
    鄰接（參見本院八十九年七月三日言詞辯論筆錄）及被告乙○○、丁○○○維持
    共有（參見本院八十九年一月十七日言詞辯論筆錄）之意願，乃定分割方法如附
    圖一、二所示，兩造各自取得之土地位置及面積，爰分別如主文第一、二、三、
    四項及附圖一、二所示：
（一）四九五地號部分：附表所示四九五地號土地面積僅九七‧四一平方公尺，兩造
      應有部分面積分別如附表所示，若原物分割與兩造將造成分得面積過小，導致
      土地利用上之困難，並不符合台灣省畸零地使用規則關於寬度及深度之規定，
      造成建築上之妨害，故不宜原物分割，而以變價分割為當，並按兩造應有部分
      取得價金，故如主文第一項。
（二）二一五、五三○地號部分：兩造對於二一五、五三○地號土地分別採取東西向
      、南北向之分割方式，均不爭執，自屬可採。惟兩造對於二一五、五三○地號
      土地分配位置無法獲致協議，故經兩造合意於本院八十九年七月三日言詞辯論
      期日當庭抽籤決定上開二筆土地之分配位置，二一五地號自北至南依序為被告
      乙○○及丁○○○共有、原告甲○○、原告丙○○、被告戊○○；五三○地號
      自東至西依序為分別為被告戊○○、被告乙○○及謝鍾進妹共有、原告甲○○
      、原告丙○○（參見本院八十九年七月三日言詞辯論筆錄）。故而，附圖一所
      示二一五地號土地：Ｄ部分面積三○七平方公尺分歸被告乙○○、丁○○○依
      應有部分三分之二、三分之一共有，Ｃ部分面積一七六‧○二平方公尺分歸原
      告甲○○所有，Ｂ部分面積二○四‧六七平方公尺分歸原告乙○○所有，Ａ部
      分面積一七六‧○二平方公尺分歸被告戊○○所有；附圖一所示五三○地號土
      地：Ｉ部分面積四七‧○九平方公尺分歸被告戊○○所有，Ｊ部分面積八二‧
      一四平方公尺分歸被告乙○○、丁○○○依應有部分三分之二、三分之一共有
      ，Ｋ部分面積四七‧○九平方公尺分歸原告甲○○所有，Ｌ部分面積五四‧七
      六平方公尺分歸原告丙○○所有，即分別如主文第二、三項。
（三）五一一地號部分：
    (1)原告主張五一一地號土地應以東西向分割，被告則抗辯應採南北向分割方式。
      然查，五一一地號土地若採取南北向分割方式，土地地形固然方正，但因五一
      一地號土地南邊之四九一地號道路預定地尚未開闢道路，則除分得東邊鄰接四
      六六地號道路者有四六六地號道路足資通行外，其餘均無適宜道路通行，將造
      成土地利用之困難；再者，若為通行四六六地號道路，而於五一一地號道路預
      留兩造維持共有之道路部分，其餘部分再分歸兩造所有，則日後四九一地號開
      闢後，此道路部分即無存在實益，而再有分割之必要，惟此道路部分若原物分
      歸兩造勢必面積過小，土地利用亦有困難，且其餘已分歸兩造之部分或已建有
      地上物，致不適宜再與之合併分割，則此共有道路部分之存在不免滋生兩造紛
      爭之源；又即使兩造就該道路部分仍維持共有，但共有部分之處分、變更、設
      定負擔、管理及改良等均須尋求共有人全體或多數之同意，勢將發生用益上之
      不便，不僅土地利用有受限制之虞，且一旦意見不一，則造成土地利用上之掣
      肘，反導致該部分土地利用上之閒置及浪費。況且，分割共有物，係以消滅共
      有關係為目的，若將共有土地之一部仍由全體共有人，即與分割共有物之目的
      有違，而失去提起本件訴訟之意旨，導致日後紛爭再起之弊，即違背紛爭解決
      一次性之原則。至五一一地號土地採取東西向分割方式雖導致土地地形狹長，
      然地形仍屬完整，亦非導致土地無法利用，尚屬可採。
    (2)惟兩造對於五一一地號土地分配位置無法獲致協議，故經兩造合意於本院八十
      九年七月三日言詞辯論期日當庭抽籤決定五一一地號土地之分配位置，自北至
      南依序為被告戊○○、被告乙○○及丁○○○共有、原告甲○○、原告丙○○
      （參見本院八十九年七月三日言詞辯論筆錄）。
    (3)另被告戊○○主張五一一地號土地應分割如附圖一所示，由其分得Ｇ部分，惟
      若如其主張，則其分得部分全然鄰接四六六地號道路，於其通行及使用上極為
      便利；但反觀原告及被告乙○○、丁○○○分得之部分即全然未鄰接四六六地
      號道路，於其通行及使用上非僅不便，且因未鄰接道路之故，土地價值差距過
      大。是故，被告戊○○此部份主張，誠非適宜。準此，為謀求兩造於五一一地
      號土地分得部分價值相當以維公平計，兩造於五一一地號所分得各該部分鄰接
      四六六地號道路應依其應有部分有部分比例計算，即附圖二所示Ｅ４部分面積
      三三四‧二一平方公尺分歸被告戊○○所有，Ｅ３部分面積五八二‧九二平方
      公尺分歸被告乙○○、丁○○○依應有部分三分之二、三分之一共有，Ｅ２部
      分面積三三四‧二一平方公尺分歸原告甲○○所有，Ｅ１部分面積三八八‧六
      一平方公尺分歸原告丙○○所有，而附圖二所示Ｅ４、Ｅ３、Ｅ２、Ｅ１部分
      鄰接四六六地號道路部分寬度比例即為各分得該部分共有人之應有部分，即如
      主文第四項。
（四）又本院向屏東縣政府查詢兩造所分得之各該部分價值是否相當，經回復以依土
      地公告現值計算，價值並無差異，至於精確之地價則須委請不動產鑑價公司進
      行估價，此有屏東縣政府八九屏府地價字第一五二三六二號函附卷可稽。本院
      亦依被告乙○○及丁○○○聲請函請駿陞不動產鑑定有限公司鑑定兩造所分得
      之各該部分價值是否相當，惟嗣後被告乙○○及丁○○○又撤回此項調查證據
      之聲請，亦未繳納鑑定費用，致本院無精確之地價資料據以審酌。此外，兩造
      又均陳明不需予互為金錢補償等語，故依其意願不再命兩造互為金錢補償。
四、至被告乙○○、丁○○○聲請本院裁定停止訴訟程序等語。惟本院審酌認無停止
    本件訴訟程序之必要，爰不予裁定停止訴訟程序。另觀諸民事訴訟法第一百六十
    八條至第一百九十一條明文，民事訴訟程序之停止有當然停止、裁定停止事由及
    當事人合意停止之規定，裁定停止訴訟程序係法院依職權為之，當事人僅得促使
    法院職權之發動，然並無聲請之權，故對於當事人此項聲請之駁回，自不須另以
    裁定為之，是本院爰並不另以裁定駁回被告乙○○、丁○○○此項聲請，附此敘
    明。
五、結論：本件准原告之請求而分割，依民事訴訟法第八十五條第一項後段，判決如
    主文。
中      華      民      國    八十九    年      十      月    三十一    日
                                    臺灣屏東地方法院民事第一庭
~B法      官  洪乙心
右為正本係照原本作成。
如不服本判決，應於送達後廿日內，向本院提出上訴狀。
~B法院書記官  蘇聰藝
中      華      民      國    八十九    年      十      月    三十一    日


司法院資訊處製作；財團法人民間司法改革基金會備份。
